【裁判字號】    98,消債更,36
【裁判日期】    980417
【裁判案由】    更生事件
【裁判全文】
臺灣雲林地方法院民事裁定            98年度消債更字第36號
聲  請  人
即  債務人  甲○○
上列當事人因消費者債務清理事件聲請更生，本院裁定如下：
    主  文
聲請駁回。
    理  由
一、按債務人對於金融機構因消費借貸、自用住宅借款、信用卡
    或現金卡契約而負債務，在聲請更生或清算前，應提出債權
    人清冊，以書面向最大債權金融機構請求協商債務清償方案
    並表明共同協商之意旨，消費者債務清理條例第151 條第1
    項定有明文。揆其立法意旨無非認債務人因前開原因對於金
    融機構所負債務，其法律關係較為單純明確，金融機構並已
    訂有債務協商機制，如能協商成立，債務人不需依債清條例
    聲請更生或清算，可疏減法院負擔，有效分配司法資源，並
    使債務人得自主解決其債務，爰就此部分採行協商前置主義
    。又中華民國銀行公會（下稱銀行公會）為使協商前置程序
    順利並快速進行，擬定相關所需文件說明：包括(一)前置協商
    申請書。(二)身分證正反面影本。(三)申請人財產及收支狀況說
    明書。(四)債權人清冊。(五)近2 年綜合所得資料清單及最近1
    個月核發財產資料。(六)近3 個月薪資證明（如無證明請出具
    收入切結書）。(七)勞工保險投保資料表及明細（如無資料可
    免提供）。並於網路上公告、備妥相關申請表格供債務人下
    載使用。經核前開文書既屬達成協商所必要審核文件（包含
    為確認「確為債務人本人申請協商」及「可能履行之協商內
    容」等），且已較債務人向法院聲請更生或清算時所應提出
    及檢附文件簡便（故無提出之困難性），並於協商不成立後
    可作為聲請更生或清算應提出文件之一部；且承如前述，協
    商前置之立法意旨既在疏減法院負擔，而責由最大債權銀行
    介入以求當事人間自主解決債務，則各當事人間自負有最大
    的誠實協力義務，以促成協商之成立。更何況，債務人對其
    財產、所得、收支狀況，本屬知之最詳，且依法並有誠實說
    明之義務（參照債清條例第134 條、第14 6條規定），故最
    大債權銀行於適當範圍內通知債務人配合提出相關文件及說
    明，以減輕最大債權銀行依法授權調取（詳債清條例第151
    條第2 項）之不便，或俾便最大債權銀行依法授權調取相關
    資料後，得以相互核實，堪認係符衡平原則而無不妥之處。
    意即銀行公會所訂前述應檢附之文件，雖較法律所規定之內
    容煩瑣，但仍有其必要，並易達成協商共識。準此，倘最大
    債權銀行依前開規定通知債務人補正，而債務人無正當理由
    ，不予以補正時，顯係故意以此脫法方法延滯協商程序之進
    行，以達其意圖規避協商前置制度之不法目的，如准其所為
    ，勢將造成協商前置制度形同具文結果，故應認債務人並不
    得再執此可歸責於己之事由，逕援引同條例第153 條前段規
    定主張最大債權銀行逾30日不開始協商，而得逕向法院聲請
    更生或清算（即債清條例第153 條前段規定，係在規範債權
    人無故延滯，而非容許債務人恁將協商前置制度視如無物）
    ，合此敘明。再，聲請更生或清算不合程式或不備其他要件
    者，法院應以裁定駁回之，但其情形可以補正者，法院應定
    期間先命補正，復為同條例第8 條所明定。
二、本件債務人向本院聲請更生，雖主張：其積欠慶豐銀行新台
    幣（下同）56,453元，另新光銀行與富邦銀行已委外處理，
    無法連繫，而其每月打零工收入僅約有2 萬元，扣除必要生
    活支出18,000元，有不能清償債務情事，爰提出本件聲請准
    其以一折清償上開債務或分六年按月平均攤還云云；並提出
    戶籍謄本、房屋租約、財團法人金融聯合徵信中心當事人查
    詢個人資料（信用報告）回覆書、前置協商退件通知函（以
    上均為影本）、96年度綜合所得稅各類所得資料清單、財產
    歸屬資料清單各1 份為佐。
三、惟觀諸聲請人提出之上開前置協商退件通知函內載：「申請
    文件不符規定，請台端備齊必要文件，再重新提出申請」等
    語，顯見本件聲請人雖曾向債權銀行提出協商申請，然因未
    備齊必要文件，致遭退件，是聲請人形式上雖有協商之申請
    ，然因必要文件不齊致未與債權銀行開始進行實質協商清償
    債務相關事宜，則本件聲請更生，與未依照消費者債務清理
    條例第151 條第1 項規定，先向最大債權金融機構提出與全
    體金融機構債權人完成債務協商程序無異。職是，本件更生
    聲請，聲請人既未遵循消費者債務清理條例第151 條第1 項
    之規定先行債務協商；則其更生聲請就前置協商程序要件即
    有欠缺，且此欠缺不能補正，依上規定，自應駁回其聲請，
    爰裁定如主文。
中    華    民    國    98    年    4     月    17    日
                  民事第一庭    法  官  蔣得忠
以上正本係照原本作成
如不服本裁定應於送達後10日內向本院提出抗告狀，並應繳納抗告
裁判費新臺幣1,000元。
中    華    民    國    98    年    4     月    17    日
                                書記官  賴成育


司法院資訊處製作；財團法人民間司法改革基金會備份。
